臺灣高等法院臺中分院刑事判決　　　　　　　　　　九十三年度上訴字第七五六號
　　上　訴　人　臺灣南投地方法院檢察署檢察官
　　上　訴　人
　　即　被　告　丁○○
　　選任辯護人　林益輝
　　被　　　告　戊○○
　　　　　　　　己○○
　　　　　　　　乙○○
　　共　　　同
　　選任辯護人　丙○○
右上訴人因被告貪污等案件，不服臺灣南投地方法院九十二年度訴字第四七０號中華
民國九十三年四月七日第一審判決（起訴案號：臺灣南投地方法院檢察署九十二年度
偵字第一六八號、第一六九號、第一七０號、第三一九二號），提起上訴，本院判決
如左：
      主  文
原判決撤銷。
丁○○行使偽造私文書，足以生損害於他人，處有期徒刑參月，如易科罰金以參佰元
折算壹日。偽造之「楊陣」印章壹顆，及在租賃契約書（第一六八號偵查卷第三一八
頁至三二０頁）上偽造之「楊陣」署押及印文各壹枚均沒收。
丁○○被訴圖利罪部分、戊○○、己○○、乙○○均無罪。
      事  實
一、丁○○明知南投縣魚池鄉中明村文化巷二十號三合院房屋正身右側房間係楊陣所
    有，竟於八十六年五月一日，未經楊陣同意或授權，將中明村文化巷二十號楊陣
    所有之部分房間出租予陳守謙，擅自在前開中明村文化巷二十號內，冒用楊陣名
    義與陳守謙簽訂房屋租賃契約，並以其先前利用不知情之第三人所偽刻楊陣之印
    章一顆，盜蓋楊陣印章及偽簽楊陣之署押各一枚於該房屋租賃契約書，而偽造房
    屋租賃契約書，並將之交由陳守謙收執，足生損害於楊陣及陳守謙。
二、案經台灣南投地方法院檢察署檢察官指揮法務部調查局中部地區機動工作組（以
    下簡稱中機組）偵查起訴。
  理  由
壹、有罪部分
一、訊據被告丁○○矢口否認有前揭犯行，辯稱上開陳守謙所租之房屋係伊父親分配
    給伊之部分，伊才將該部分房屋出租給陳守謙云云。惟查，被告丁○○於原審審
    理中對於未獲其父楊陣授權同意，逕自將上開中明村文化巷二十號房屋出租予案
    外人陳守謙一節坦承不諱，並據證人楊陣於原審審理中證稱，伊不知道租賃契約
    之事，房子不是伊租給陳守謙，沒有收取租金，伊不會寫字，印章亦不是伊所蓋
    等語綦詳（原審卷第一四七頁、第一四八頁），復有租賃契約書一份附卷足稽（
    見九十二年偵字第一六八號卷第三一八頁至第三二０頁）；證人楊陣雖另供稱，
    陳守謙承租之房屋，伊曾分配予丁○○，且不反對丁○○將房屋出租予陳守謙云
    云（原審卷第一四九頁），惟按上開經被告丁○○以其父楊陣名義出租予陳守謙
    之房屋，無論是否為楊陣所有或已否經楊陣將之分配予被告丁○○，倘其自認為
    有權將上開房屋出租，自當以其本人名義與陳守謙簽訂房屋租賃契約書，其不以
    本人名義而以其父楊陣名義與陳守謙簽訂契約書，自應事先徵得其父之授權或同
    意，然其並未事先徵求其父楊陣之授權或同意，即擅自以其父楊鎮名義與陳守謙
    簽訂契約書，並於該契約書上偽簽其父楊陣之署押及印文，對於其父楊陣及承租
    人陳守謙自難謂無足以發生損害之虞，證人楊陣此部份所證，顯係迴護被告之詞
    ，尚難資為有利被告丁○○有利之認定，事證明確，被告丁○○之犯行，堪以認
    定。
二、核被告丁○○所為，係犯刑法第二百十六條、第二百十條之行使偽造私文書罪，
    其偽造印章、印文及署押之行為，均為偽造私文書之部分行為，偽造私文書後復
    持以行使，偽造私文書之低度行為已為行使偽造私文書之高度行為所吸收，均不
    另論罪，且前開行使偽造私文書行為雖未據公訴人起訴，惟與起訴之偽造私文書
    部分，係實質上一罪之高低度行為吸收關係，本院自得一併審理。
貳、無罪部分
一、公訴意旨略以：
（一）被告丁○○係南投縣魚池鄉中明村（以下簡稱中明村）村長，負責辦理該村有
      關九二一震災住屋全倒、半倒慰助金及未經安置人口自行租屋租金補助之申請
      、勘驗，及認定九二一地震時受災戶確實居住情形等相關業務，為依據法令從
      事公務之人員。緣台灣地區於八十八年九月二十一日發生大地震，政府於同年
      月二十五日發布緊急命令，有效期間為八十八年九月二十五日起至八十九年三
      月二十四日止。丁○○明知依據內政部於八十八年九月三十日以台（）內社
      字第八八八五四六五號函，就九二一大地震受災區住屋全倒、半倒之認定標準
      及受災戶慰助金、租金之核發事宜，有關發給對象規定如下：「受災戶住屋全
      倒、半倒者，其救助及慰問金之發給對象，以災前戶籍登記為準，且實際居住
      於受災屋之現住戶，由戶長或現住人具領，未居住於受災毀損住屋者，不予發
      給，至如未設籍而有實際居住之事實者，得以切結書由村、里長認定後申領」
      依此函令所示，已明確規定，無論有無設籍，均以有實際居住於受災屋之現住
      戶為發給對象，其未設籍者，得以切結書由村、里長認定後申領。」且明知九
      二一大地震時，己○○、楊杜慶花、楊憲明、楊陣、高菊、戊○○、陳美惠、
      楊哲皓等人均未居住於中明村文化巷二十號房屋；乙○○亦未居住於中明村文
      化巷十七號房屋，對於其主管之受災戶確實居住於倒塌房屋之認定事務，竟明
      知違背法令，利用職權機會，基於圖利己○○、楊陣、乙○○等人不法利益之
      概括犯意，於己○○、戊○○、乙○○等人為右開全倒慰助金、未經安置人口
      自行租屋租金補助申領時，先後在各該「九二一震災住屋勘查報表」及「九二
      一震災戶請領租金補助申請表」為不實之核章，復出具不實之實際居住證明書
      予乙○○，使魚池鄉公所承辦人員，依丁○○不實之認定，分別核發前述全倒
      慰助金、未經安置人口自行租屋租金補助款予己○○、楊陣、乙○○，計圖利
      己○○、楊陣、乙○○等人共計八十八萬八千元之不法利益，足以生損害於政
      府核發慰助金之正確性、公平性及增加政府財政支出之負擔。
（二）己○○係丁○○之堂伯父、戊○○係丁○○之胞弟、與乙○○均係中明村村民
      ，其等明知依規定九二一震災受災戶住屋全倒、半倒者，其救助、慰助金及未
      經安置人口自行租屋租金補助之發給對象，以實際居住於受災屋之現住戶始得
      具領，未居住於受災毀損住屋者，不予發給。己○○、楊陣所有之中明村文化
      巷二十號房屋（該屋係三合院房屋，己○○、楊陣分別擁有該屋之數間房間之
      所有權）、及乙○○所有之中明村文化巷十七號房屋，雖於九二一大地震時全
      倒，然己○○、楊陣、戊○○、乙○○皆未居住前開房屋，均不符申請房屋全
      倒慰助金、租金補助之要件。詎己○○、戊○○、乙○○竟各基於意圖為自己
      或楊陣不法所有之犯意，先要求不知情之中明村村幹事劉燕聰至現場勘查，出
      具上開房屋已裂痕深重，需拆除重建，受災戶戶長分別為己○○、楊陣、乙○○之九二一震災住屋勘查報表，並利用丁○○具有審核、證明居住事實之機會
      ，各有如下之於緊急命令期間詐欺賑災款項之犯行：
    (一)戊○○與其父楊陣、母高菊、妻陳美惠、子楊哲皓五人，於九二一大地震前，
      實際已遷至中明村文化巷三十八之七號房屋居住，並未居住在楊陣所有並經評
      定為全倒之中明村文化巷二十號房屋內，依規定無法請領房屋全倒慰助金及租
      金補助，戊○○竟意圖為自己及楊陣不法之所有，於八十八年十月間，虛偽填
      具「九二一震災住屋勘查報表」及「九二一震災戶請領租金補助申請表」，謊
      報楊陣、高菊、楊登舜、陳美惠、楊哲皓五人於九二一大地震前，同住中明村
      文化巷二十號之全倒受災屋，而使楊陣申領房屋全倒慰助金及租金補助，丁○○明知楊陣、高菊、戊○○、陳美惠、楊哲皓與其同住在中明村文化巷三十八
      之七號，並未居住中明村文化巷二十號房屋，仍在右開九二一震災住屋勘查報
      表、九二一震災戶請領租金補助申請表為不實之核章認定後，供戊○○持向魚
      池鄉公所申領住屋全倒慰助金及租金補助，致使魚池鄉公所承辦人員陷於錯誤
      ，發給九二一地震災害住屋全倒慰助金新台幣（下同）二十萬元，及楊陣、高
      菊、楊登舜、陳美惠、楊哲皓五人一年之租金補助十八萬元，共計詐取賑災款
      三十八萬元。
    (二)己○○於八十七年四月十四日，將本人及其妻楊杜慶花、子楊憲明之戶籍，自
      中明村文化巷二十號遷至中明村文化巷三十八之五號，並與楊杜慶花、楊憲明
      實際居住於新址房屋，九二一大地震時，其所有中明村文化巷二十號房屋雖經
      評定為全倒，然己○○既未設籍，且未實際居住於該受災房屋內，依規定無法
      請領房屋全倒慰助金及租金補助，竟於八十八年十月十一日，以原設籍中明村
      文化巷二十號之舊戶口名簿，謊報己○○一家三口實際居住於該受災房屋，並
      填具「九二一震災住屋勘查報表」及「九二一震災戶請領租金補助申請表」，
      丁○○明知己○○、楊杜慶花、楊憲明等人並未實際居住於該受災房屋，仍於
      前開勘查報表及租金補助申請表為不實之核章認定，供己○○持向魚池鄉公所
      申領住屋全倒慰助金及租金補助，致使魚池鄉公所承辦人員陷於錯誤，據以發
      給九二一地震災害住屋全倒慰助金二十萬元，及己○○、楊杜慶花、楊憲明三
      人每人每月三千元，一次給付一年之租金補助共十萬八千元，合計詐取賑災款
      三十萬八千元。
    (三)乙○○係中明村民，於六十四年間將本人及母親林黃蜜、妻高雪香、女林淑惠
      等人之戶籍，自中明村文化巷十七號遷至中明村文化巷六之三號，其本人及高
      雪香、林淑惠並自該時起，實際居住於新址房屋，林黃蜜亦因年老病衰，常需
      就醫，且車輛無法直接到達原址房屋，已於九二一大地震前二年遷居於新址房
      屋，乙○○及家人在九二一大地震時，皆未實際居住於其所有並經評定為全倒
      之中明村文化巷十七號受災房屋內，依規定無法請領房屋全倒慰助金，竟於八
      十八年十月間，委託不知情之女兒林賽花代為填寫「九二一震災住屋勘查報表
      」，復填載「立書人乙○○君，身分證Ｚ000000000號，因九二一大
      地震，實際居住於受災戶之現址魚池鄉中明村文化巷十七號房屋內，並無其他
      住屋居住，日後若經人檢舉有不實領取慰助金者，應無條件繳回慰助金，並願
      受法律究辦之責，恐空口無憑，特立此書」之不實事項切結書，丁○○明知乙○○未居住該處，仍虛偽核發乙○○居住在中明村文化巷十七號房屋之證明書
      ，供乙○○持向魚池鄉公所申領住屋全倒慰助金，致使魚池鄉公所陷於錯誤，
      發給乙○○九二一地震災害住屋全倒慰助金，計詐取賑災款二十萬元。
（四）因認被告丁○○涉有修正後貪污治罪條例第六條第一項第四款之圖利，及刑法
      第二百十六條、第二百十三條之行使公務員公文書不實登載等罪嫌，被告己○○、戊○○、乙○○涉有刑法第三百三十九條第一項之詐欺罪嫌等語。
二、按犯罪事實應依證據認定之，無證據不得推定其犯罪事實；又不能證明被告犯罪
    者，應諭知無罪之判決；刑事訴訟法第一百五十四條第二項、第三百零一條第一
    項分別定有明文。「認定犯罪事實所憑之證據，雖不以直接證據為限，間接證據
    亦包括在內；然而無論直接或間接證據，其為訴訟上之證明，須於通常一般之人
    均不致有所懷疑，而得確信其為真實之程度者，始得據為有罪之認定，倘其證明
    尚未達到此一程度，而有合理之懷疑存在時，事實審法院復已就其心證上理由予
    以闡述，敘明其如何無從為有罪之確信，因而為無罪之判決，尚不得任意指為違
    法。」最高法院七十六年台上字第四九八六號判例意旨足資參照。
三、公訴人認為被告丁○○等人涉有前揭犯行，係以證人陳守謙、張秀美、楊陣、林
    賽花、楊憲明等人之供述，並有內政部於八十八年九月三十日以台（）內社字
    第八八八五四六五號函、電費收據影本、用電統計表、九二一震災住屋勘查報告
    表、九二一震災戶請領租金補助申請表、被告乙○○出具之實際住居切結書、被
    告丁○○開立予被告乙○○之實際住居證明書、被告乙○○戶籍明細資料清冊、
    中明村九二一地震房屋全倒受災戶慰助金印領清冊、中明村租金發放名冊等影本
    在卷足稽等為其論據；訊據被告丁○○、己○○、戊○○、乙○○均堅決否認有
    前揭犯行，丁○○辯稱：九二一地震後，伊承擔的工作是救災及安置災民，並帶
    建築師鑑定房屋屬半倒或全倒，慰助金或租金補助之行政事項，均由村幹事及公
    所曾撥之人力處理，伊僅在證明文件上用印，認定全倒或半倒及是否有實際居住
    之事實，並非伊之權責，楊陣是伊父親楊陣、母親高菊、妻陳美惠、子楊哲皓等
    五人，於九二一大地震前，實際居住在中明村文化巷三十八之七號房屋，但戶籍
    仍在文化巷二十號老家，楊陣時常居住在其所有經評定為全倒之中明村文化巷二
    十號房屋內，楊陣自得申請文化巷二十號房屋全倒之慰助金二十萬元，己○○是
    伊堂伯父，在九二一大地震前，都是住居在中明村文化巷二十號祖傳三合院內，
    九二一大地震時，此三合院經判定全倒，己○○則遷至中明村文化巷三十八之五
    號居住；另乙○○雖然沒有居住在中明村文化巷十七號，但是他八十餘歲的母親
    確實有住在文化巷十七號，乙○○為照顧母親，有時也會過去文化巷十七號，而
    該屋後來也被拆除了，因此伊才開立「實際居住證明書」給他，讓他去找村幹事
    劉燕聰辦理相關事宜等語。(二)被告戊○○辯稱：伊與父親楊陣、母親高菊、妻陳
    美惠、子楊哲皓等五人，於九二一大地震前，實際居住在中明村文化巷三十八之
    七號，但戶籍仍在文化巷二十號老家，且楊陣時常居住在其所有經評定為全倒之
    中明村文化巷二十號，楊陣自得申請文化巷二十號房屋全倒之慰助金二十萬元，
    文化巷三十八之七號房屋亦經判定半倒，伊是文化巷三十八之七號房屋所有人，
    且伊與父、母、妻、子有實際居住該址之事實，依規定亦可申請租金補助金，伊
    亦得申請半倒慰助金十萬元。惟因當時誤以為係以戶籍地址為準，伊是對於法令
    不清楚，才檢具戶口名簿以戶籍地提出申請，絕無詐欺之犯罪故意。(三)被告己○○辯稱：伊不識字，且已老邁，係聽聞房屋全倒可以提出申請，即至村辦公處將
    相關資料交給村幹事，因不明瞭申請全倒慰助金及租金補助之相關規定，並非出
    於故意詐欺，且伊在中明村文化巷二十號，仍然有床、衣櫃、瓦斯爐等等傢俱，
    伊在距該屋約數百公尺處亦種有檳榔樹及劍筍，面積約二分多，在距該屋約二百
    公尺處，又飼養有四、五十隻火雞、鴨子，伊每天均必須前去餵養火雞及鴨子，
    幾乎每天中午都會在該房屋睡午覺休息。(四)被告乙○○辯稱：伊及母親林黃蜜、
    妻高雪香、女林淑惠等人之戶籍，雖早已自中明村文化巷十七號遷至中明村文化
    巷六之三號，但母親不習慣文化巷六之三號面對大馬路之吵雜，且懷念老家，所
    以每月會去老家住上四、五次。每次一至三、四天不等，因伊母親年老體病，只
    要伊母親回去文化巷十七號老家住，伊即陪同母親住在老家，伊確有在老家居住
    之事實。伊不識字，且已七十多歲，伊係聽聞房屋全倒可以提出申請，即提出申
    請，並不明瞭道申請全倒慰助金之相關規定，也沒有申請租金補助，伊並無任何
    詐欺之犯罪故意。
四、經查被告戊○○、己○○、乙○○於九二一地震後，分別向魚池鄉公所申領住屋
    全倒慰助金及租金補助，被告戊○○以楊陣名義申領住屋全倒慰助金新台幣（下
    同）二十萬元，及楊陣、高菊、楊登舜、陳美惠、楊哲皓五人名義之一年之租金
    補助十八萬元，共計三十八萬元，被告己○○亦申領住屋全倒慰助金二十萬元，
    及己○○、楊杜慶花、楊憲明三人名義每人每月三千元，一次給付一年之租金補
    助共十萬八千元，合計三十萬八千元；被告乙○○申領住屋全倒慰助金二十萬元
    等情，因分別經被告戊○○、己○○、乙○○供承屬實，並有九二一震災住屋勘
    查報告表、九二一震災戶請領租金補助申請表、被告乙○○出具之實際住居切結
    書、被告丁○○出具予被告乙○○之實際住居證明書、中明村九二一地震房屋全
    倒受災戶慰助金印領清冊、中明村租金發放名冊等影本在偵查卷足稽。
五、被告戊○○與其父楊陣、其母高菊、其妻陳美惠、子楊哲皓，與被告楊登莖、乙○○，在九二一大地震之前，均已另遷新址。均非以文化巷二十號或文化巷十七
    號等舊宅為唯一之住宅，復據：(1)證人即九二一大地震時居住中明村文化巷二十
    號之張秀美於中機組調查時及檢察官偵查中證稱：「．．．．張月香係我早期住
    居埔里鎮○○○街十八號時之鄰居，後來我所租賃住居之中明村文化巷二十號房
    屋即向其所租，陳守謙係同住文化巷二十號之鄰居，至於楊陣、己○○我不認識
    。」「該屋（中明村文化巷二十號房屋）係三合院磚造房屋，除我乙戶居住於面
    對大廳之左側廂房及陳守謙一家三口住居於正堂之左側外，其他房間平常無人居
    住，但是正堂右側偶有人於逢年過節時才回來住居、祭祀，但姓名我不清楚，僅
    知他們在台北工作，至於面對大廳之右側廂房則無人居住。」（九十二年偵字第
    一六八號卷第一五二頁）；「（妳在九二一地震時住何處？）我住魚池鄉中明村
    文化巷二十號，地震前我在該處住五年；（文化巷二十號房屋係何種型式？）是
    三合院，正身有神明廳，面對神明廳左邊是住陳守謙，右邊有一房間平時沒有人
    住，只有過年或清明節會回來拜拜，我住面對神明廳左側的廂房，我對面的廂房
    （即被告己○○所有之房間）沒有看過人。」「（是否文化巷二十號房屋，從你
    開始住以後，只住你與陳守謙二戶？）是的，只住我與陳守謙二戶，其他的房間
    就沒有人住，他們回來拜拜後，就走了，他們拜拜是有住一天。」「（是否認識
    己○○、楊陣、戊○○？）這三人我都不認識。」「（你平時都住文化巷二十號
    ？）是的，但七月農忙時，偶爾一星期會去大禹嶺山上住一天，每星期會在中明
    村文化巷二十號住四、五天，農忙時有三個月，每年十月開始，就每天都住文化
    巷二十號。」「（在庭的戊○○在九二一地震時有否住文化巷二十號？）沒有」
    等語（九十二年偵字第一六八號卷第二五四、二五五頁）。被告戊○○於中機組
    調查及檢察偵查中亦不諱言其父楊陣與其戶籍在九二一大地震時雖設在中明村文
    化巷二十號，但與其父楊陣、其母高菊及其妻陳美惠、子楊哲皓實際係居住在中
    明村文化巷三十八之七號，地震後，其始將戶籍遷到中明村文化巷三十八之七號
    ，其確實是逢年、過節才回文化巷二十號拜拜，其父楊陣白天主要是住在文化巷
    三十八之七號，晚上因燒香拜神明、祖先牌位，即與朋友喝酒、聊天，也會在文
    化巷二十號過夜（九十二年偵字第一六八號卷第一八○頁、第一八一頁、第二五
    五頁、第二五六頁），被告己○○於偵查中供稱其在九二一大地震前以遷居文化
    巷三八之七號，戶籍亦已在遷居後從文化巷二十號遷移至中明村文化巷三十八之
    五號，九二一地震後，其係以中明村文化巷二十號之舊戶籍謄本申請慰助金及租
    金補助（九十二年偵字第一六八號卷第二八六頁）核與證人即其子楊憲明於偵查
    中所證及共同被告丁○○於偵查中所供等情（九十二年偵字第一六八號卷第二八
    四頁、第二八五頁、第二八九頁）及上開證人張秀美所證相符，且依配置在己○○所有中明村文化巷二十號房屋之電表（電號一七─五八─三六九六─○○─五
    號）於八十八年二月間至八十八年八月間之用電情形，八十八年二月用電度數為
    ○度、八十八年四月用電度數為二十度、八十八年六月用電度數為○度、八十八
    年八月用電度數為○度等情，有電費收據影本及用電統計表附卷可按（九十二年
    偵字第一六八號卷第八十七頁）。(2)證人林賽花於中機組調查十集檢察官偵查中
    證稱：被告乙○○原設籍中明村文化巷十七號，但因中明村文化巷十七號係祖厝
    ，房屋位於半山腰上，車輛無法到達，需步行約五百公尺，交通不便，於六十四
    年七月二日，即遷居於中明村文化巷六之三號，被告乙○○之母林黃蜜（民國前
    七年出生）原仍居住在中明村文化巷十七號，然約於九十歲時，因為跌倒造成左
    大腿骨折，手術後行動不便，而且因為高齡，身體各項功能開始退化，時常進出
    醫院，需要被告乙○○及孫女婿（即證人女林賽花之夫）照顧，且因車輛無法到
    達中明村文化巷十七號，需要孫女婿上山背其到醫院治療，甚為不便，林黃蜜經
    由眾人勸說後，亦已在九二一大地震前二年，同意搬到中明村文化巷六之三號與
    乙○○同住，另中明村文化巷十七號房屋在九二一大地震後被判定為全倒，乙○○原本無意申請房屋全倒慰助金二十萬元，在政府補助房屋全（半）倒慰助金截
    止前，乙○○聽別人有領取房屋全倒慰助金二十萬元，乃找村長丁○○及公所的
    人員詢問相關的辦理資格及情形後，村長丁○○告訴乙○○將申請慰助金的相關
    表格及資料交給他，他會幫忙送件及處理，最後經過村長及公所相關人員審核後
    ，就可以發放該筆慰助金等語，乙○○乃提出申請，並將九二一震災住屋勘查報
    表交由林賽花幫忙填寫（九十二年偵字第一六八號卷第二一○頁、第二一一頁、
    第二百九十九頁、第三百頁），且依配置中明村文化巷十七號乙○○所有房屋之
    電表（電號一七─五八─三六八八─○○─五號，用電戶為被告乙○○之父林穀
    旦）八十八年二月至八十八年八月間用電情形，八十八年二月用電度數為四十度
    、八十八年四月用電度數為十三度、八十八年六月用電度數為七度、八十八年八
    月用電度數為五度，亦有用電統計表附卷可參（九十二年偵字第一六八號卷第二
    十八頁）。
六、惟按有關九二一大地震受災區住屋全倒、半倒之認定標準及受災戶慰助金之核發
    ，內政部曾於八十八年九月三十日依據行政院八十八年九月二十九日會商結論，
    函示該部社會司建請各縣市依下列內容辦理：「．．．．三、住屋全倒、半倒慰
    助金之發放：（一）、受災戶住屋全倒、半倒者，其救助及慰問金之發給對象，
    以災前戶籍登記為準，且實際居住於受災屋之現住戶，由戶長或現住人具領，未
    居住於受災毀損住屋者，不予發給。（二）、各村里幹事應於八十八年十一月五
    日前完成查報送鄉（鎮、市、區）公所核定辦理發放。四、受災戶租金補助之發
    放：（一）災前實際居住之自有房屋經鄉（鎮、市、區）公所評定全倒或半倒者
    ，且未接受臨時屋、國宅或軍營安置者，發給房屋所有權人戶內實際居住人口租
    金補助每人每月新台幣三千元．．。（二）上開租金補助，受災戶應於八十八年
    十月三十一日前填妥申請表，檢附房屋所有權狀影本（或其他證明文件影本）、
    戶籍資料影本（未設籍者以切結書經村、里長或幹事證明），經由村、里長或幹
    事認定後，送鄉（鎮、市、區）公所確實審核發給。」有內政部八十八年九月三
    十日台內社字第八八八五四六五號函在卷足稽（第一六八號偵查卷第三四八頁
    ）。足見房屋全倒、半倒慰助金之發放災民並不須要申請，且係由村幹事查報，
    並限定於八十八年十一月五日前完成查報，時間非常急迫；證人即八十八年間擔
    任南投縣魚池鄉鄉長之謝明謀於原審審理中證稱，九二一地震後，伊曾為災民申
    請慰助金的事，召開村里長會議很多次，會議中有提及三合院的災民要經過結構
    技師的全倒認定、村長的證明、本人的切結，才能申請慰助金，因為當時對實際
    居住無明確的標準，所以只要符合這三項條件就可以申請，有要求每一村都要有
    本人的切結，伊依稀的印象是災民有切結書，村長就可以開證明書，村民肯切結
    ，就要自己負法律責任等語（原審卷第一五八頁至第一五九頁）。嗣行政院九二
    一震災災後重建推動委員會成立後，於該會八十八年十月十七日發行之「心手相
    連重建家園專刊中，就災民問題與解答，說明：「住屋內已分別設籍二戶以上，
    且均有居住之事實，慰助金可按戶籍登記之戶數發放；住屋內雖有二戶以上，然
    僅有一戶設籍，其餘未設籍而有實際居住事實之住戶，得以切結書由村里長認定
    後申領」等語。又於同年十月二十五日發行之「九二一災後重建問題與答案（十
    八）」，除說明同前意見外，並補充解釋：「兄弟同住一屋，雖同一戶籍，惟如
    確已分家且有實際居住個別生活之事實，並符合全倒半倒認定標準者，經開具切
    結書由村里長認定，則可依實際戶數請領慰助金」等語，上開「災民問題與解答
    」及「災後重建問題與答案」，業據本院於九十三年度重上更（三）字第八三好
    形勢判決之理由欄中載引甚詳，有摘自電腦網路之上開判決書附卷可稽，足見關
    於震災慰助金之發放，最早之函示，雖謂須以災前戶籍登記為準，且實際居住於
    受災屋之現住戶，得具領；然實際作法上其認定之具領標準，確有逐次從寬修正
    之情形。至所謂居住事實之意義及認定依據，雖依行政院九二一震災災後重建推
    動委員會社會組八十八年十一月十二日（八八）建委社字第一二二七號，及八十
    八年十二月十五日（八八）建委社字第三一００號書函解釋，居住事實，係指經
    常居住於該住屋並有住宿及炊食等事實之謂，且所謂居住事實之認定，係指以久
    住之意思經常居住該處所之長期居住受災戶家戶而言，亦據本院引載於上開九十
    三年度重上更（三）字第八三號刑事判決之理由欄中。然所謂「住宿及炊食」，
    僅是認定經常居住之例示性說明，本非必備之要件，否則以當前社會多元化生活
    型態，勢必難免掛一漏萬，（如外食人口，每日由外購買食物返家食用，或因工
    作限制僅能不定時返家休息者，是否皆應予除外﹖）；故本件應審查者為：被告
    丁○○於查報其餘被告系爭房屋全倒補助，是否明知不符合居住之事實，而有違
    反法令故為查報不實，使其餘被告得以具領補助金之情事，及其餘被告是否明知
    其等之資格與規定不合，仍故意申領補助。
七、查本件被告楊昆舜與其家人在九二一大地震前固早已遷居新址，但上開文化巷二
    十號舊宅，其祖先牌位仍在，過年、過節仍回到舊宅拜拜，其父楊陣猶不時回到
    舊宅拜拜、喝酒、聊天，己○○在上開文化巷二十號舊宅，於八十八年二月該其
    之電費用電度數高達二十度，被告乙○○則仍不時以輪椅推送其母回該舊宅探望
    眷親，彼等對原有之舊宅顯然並未決然拋棄不顧，亦非完全未加使用，於彼等主
    觀上之認知，究難遽予認定被告等對於上開各情，係明知即屬實際以符不在舊宅
    居住之規定，此從證人張秀美於偵查中所證：文化巷二十號房屋係三合院磚造房
    屋，除其乙戶居住於面對大廳之左側廂房及陳守謙一家三口住居正堂之左側外，
    其他房間平常無人居住，但是正堂右側偶有人於逢年過節時才回來住居、祭祀等
    語，及證人即住居中明村文化街十七號之吳永川、李崇誠於原審審理中所證被告
    乙○○搬至文化巷六之三號後，仍經常以輪椅推其母親返回文化巷十七號舊居，
    均會途經渠等住處門口（見原審卷第一六二頁至第一六七頁），故楊陣及被告己○○、乙○○等人既有前開房屋所有權，或於逢年過節時回來住居、祭祀，或經
    常以輪椅推其母親返回舊居等情，益徵被告等人所辯，尚非不堪採信。且被告乙○○又已出具切結書，被告丁○○如何正確認定其父楊陣、及被告己○○、乙○○等人是否有實際之居住事實，既乏明確之標準，況查報房屋之全倒、半倒又須
    在短時間之內完成，衡酌上開等情，上難遽認被告丁○○於查報時，確係明知違
    反規定，而故意圖利其餘被告，至其餘被告楊昆舜、己○○、乙○○等人僅係九
    二一大地震之受災戶，況被告己○○及乙○○圴已是六十餘歲之人，是否瞭解上
    開相關之規定或受補助之標準，亦非無疑義，復查無其他積極證據足認被告丁○○有公訴人所指圖利及行使公務員登載不實之公文書等之犯行，及被告戊○○、
    己○○、乙○○確有公訴人所指之詐欺犯行，對被告等人尚難遽予論罪科刑。
參、(1)關於被告丁○○行使偽造文書部分，原審疏未詳查遽予被告無罪之判決，尚有
    未合，檢察官上訴意旨指摘原判決此部份不當，非無理由，自應由本院撤銷改判
    ，爰審酌被告犯罪之動機、目的、手段、所生之損害，智識程度、與被害人平日
    之關係、及犯罪後態度等一切情狀，量處如主文第二項所示之刑，又刑法第四十
    一條於九十年一月十日修正公布，並於九十年一月十二日生效，其規定犯最重本
    刑為五年以下之刑之罪，而受六個月以下有期徒刑之宣告，因身體、教育職業、
    家庭之關係或其他正當事由執行顯有困難者，得以一元以上三元以下折算壹日，
    易科罰金，依刑法第二條第一項前段之規定，該修正後之法律有利於行為人，自
    應適用修正後之刑法第四十一條較有利於被告，爰就被告所處之刑，併諭知易科
    罰金之折算標準；另偽造印章壹顆，及在租賃契約書（第一六八號偵查卷第三一
    八頁至三二０頁）上偽造「楊陣」署押及印文各壹枚，應依刑法第二百十九規定
    沒收。(2)關於被告丁○○圖利部分，及被告戊○○、己○○、乙○○部分，原審
    疏未詳察，遽予論科，尚有未合，檢察官上訴意旨略以原審對被告戊○○、己○○、乙○○量刑過輕等語，指摘原判決此部分不當，雖無理由，被告丁○○上訴
    意旨否認犯罪指摘原判決此部分不當，則有理由，自應由本院將原判決此部分撤
    銷改判，另為無罪之諭知。
據上論結，應依刑事訴訟法第三百六十九條第一項前段、第三百六十四條、第三百零
一條第一項前段、第二百九十九條第一項前段，刑法第二條第一項前段、第二百十六
條、第二百十條、第二百十九條、修正前刑法第四十一條第一項，罰金罰鍰提高標準
條例第二條，判決如主文。
本案經檢察官甲○○到庭執行職務。
中      華      民      國      九十三   年     十一      月     四     日
                                    臺灣高等法院臺中分院刑事第十庭
                                          審判長法  官  林  照  明
                                                法  官  唐  光  義
                                                法  官  林  清  鈞
右正本證明與原本無異。
如不服本判決應於收受送達後十日內向本院提出上訴書狀，其未敘述上訴之理由者並
得於提起上訴後十日內向本院補提理由書（均須按他造當事人之人數附繕本）。
                  書記官  劉  恆  宏
中      華      民      國      九十三   年      十一     月    十五    日
                                                                        Ｉ
